臺灣高等法院臺中分院刑事判決　　　　96年度上訴字第1308號
上　訴　人　臺灣臺中地方法院檢察署檢察官
上　訴　人
即　被　告　甲○○
選任辯護人　盧永和　律師
上列上訴人等因被告殺人未遂等案件，不服臺灣臺中地方法院95
年度訴字第2840號中華民國96年3月20日第一審判決（起訴案號
：臺灣臺中地方法院檢察署94年度偵字第12789、13847號），提
起上訴，本院判決如下：
    主  文
原判決關於傷害部分撤銷。
甲○○傷害人之身體，處有期徒刑玖月，減為有期徒刑肆月又拾
伍日，如易科罰金，以銀元參佰元即新台幣玖佰元折算壹日。
    事  實
一、緣甲○○係黃英鳳之男友，而乙○○則係黃英鳳之前男友，
    甲○○因乙○○向黃英鳳稱：「甲○○向我說黃英鳳已被他
    用到不要用」之事，心生芥蒂，於民國（下同）九十四年七
    月十一日凌晨零時三十分許，適逢乙○○送黃英鳳及其女兒
    返回臺中縣霧峰鄉○○村○○路三十七號之住處，斯時亦在
    該處所內之甲○○即當面質問乙○○為何向黃英鳳稱：「甲
    ○○向我說黃英鳳已被他用到不要用」等不堪入耳之言語，
    雙方進而發生爭執，甲○○竟基於傷害人之身體之犯意，在
    臺中縣霧峰鄉○○村○○路三十七號前，以手及持放在隔壁
    門前之球棒（非甲○○所有）追打乙○○之頭部、手部及身
    體，致乙○○受有左側尺骨開放性骨折、頭部撕裂傷（約五
    公分）、左手肘撕裂傷（約一公分）及左側腹部挫傷瘀青
    之傷害。嗣經黃英鳳、黃馨慧及林瑞標等人發現乙○○受傷
    ，旋由林瑞標駕車與黃英鳳、黃馨慧等人將乙○○送醫急救
    ；警方到場處理後，在現場扣得上開球棒一支，進而查悉上
    情。
二、案經乙○○訴由臺中縣警察局霧峰分局報告臺灣臺中地方法
    院檢察署檢察官偵查起訴。
    理  由
一、訊據上訴人即被告（下同）甲○○對於上揭犯罪事實供認不
    諱（見本院卷第五二頁、第九八頁），核與告訴人即證人乙
    ○○證述及證人林家慶、羅貴琴、黃耀南、賴憲章等人於偵
    查或原審審理時結證之情節均相符，並有卷附之現場照片十
    一張（見警卷第一七頁至第二二頁）及扣案之上開球棒一支
    等足稽。又告訴人乙○○確被毆打致受有左側尺骨開放性骨
    折、頭部撕裂傷（約五公分）、左手肘撕裂傷（約一公分）
    及左側腹部挫傷瘀青之傷害，亦有診斷證明書一份在卷可
    按（見警卷第一四頁）。另告訴人乙○○於九十四年七月十
    一日凌晨因頭臉部及軀幹左前臂多處外傷送至財團法人仁愛
    綜合醫院急診診治，急診主訴記載朋友代訴被棒球棒打傷，
    急診當時照片記錄及手術當時直接檢示顯示為鈍物所傷，有
    可能均為棒球棍毆打所致等情，亦有該院診斷說明書一份在
    卷足憑（見偵查卷第二八頁）。另本院將告訴人乙○○於本
    院審理時所提出之受傷照片七張，送請法務部法醫研究所所
    鑑定結果亦認「(一)由檢送照片七張似為傷者乙○○於九十四
    年七月十一日急診及治療痊癒期時攝得之相片。(二)由相片顯
    示傷勢較支持為鈍器傷，如棍棒物鈍擊之結果」等情，亦有
    該所法醫文書審查鑑定書一份在卷足憑（見本院卷第七一頁
    至第七四頁），足見被告之上開自白與事實相符，堪足採信
    。至告訴人乙○○雖指稱其上開傷勢，應尚有利器造成云云
    ，惟查其上開傷勢係棍棒物鈍擊之結果（已如前述），參以
    告訴人乙○○於其請求損害賠償之民事案件審理時，亦不爭
    執被告係以手及持放在隔壁門前之球棒追打其頭部、手部及
    身體等處，亦有臺灣臺中地方法院九十六年度訴字第一二七
    八號民事判決一份附卷足按（見本院卷第八五頁至第八九頁
    ），益見告訴人乙○○此部分所指，並非有據，核無可採。
    是罪證明確，被告之犯行堪以認定。又告訴人乙○○於本院
    審理時雖具狀請求傳喚證人即主治醫師蕭子恆，惟檢察官認
    並無必要而未聲請傳喚（見本院卷第六六頁），且本院認事
    證已臻明確，亦無依職權傳喚之必要，爰不予傳喚，併此敘
    明。
二、按當事人或辯護人於法院調查證據時，知被告以外之人於審
    判外之陳述不得為證據之情形，而未於言詞辯論終結前聲明
    異議者，視為同意作為證據，刑事訴訟法第一百五十九條之
    五第二項定有明文。查本件被告及其選任辯護人對於證人乙
    ○○、林家慶、羅貴琴、黃耀南、賴憲章等人上開於審判外
    陳述之證據能力，均表示沒有意見（見本院卷第五三頁），
    並未於言詞辯論終結前聲明異議，依刑事訴訟法第一百五十
    九條之五第二項之規定，視為同意作為證據。且本院審酌該
    證人言詞陳述作成時並非在非自由意志之情況下所為之陳述
    ，又係於案發後不久所為之陳述，較無人情干擾，所陳自較
    符事實，是本院認該言詞陳述適當，依同條第一項之規定，
    自得為證據。
三、新舊法比較之說明：
    查刑法部分條文於九十四年二月二日公布修正，於九十五年
    七月一日生效實施。「修正前」刑法第二條第一項規定：「
    行為後法律有變更者，適用裁判時之法律，但裁判前之法律
    有利於行為人者，適用最有利於行為人之法律」，係採從新
    從輕主義；而「修正後」刑法第二條第一項則規定：「行為
    後法律有變更者，適用行為時之法律，但行為後之法律有利
    於行為人者，適用最有利於行為人之法律」，則採從舊從輕
    主義。此項規定，係規範行為後法律變更所生新舊法律比較
    適用之準據法，故法院於裁判時若已在新法修正施行以後，
    且新舊法之內容已有實質上變更，而發生有利或不利於行為
    人之情形者（例如刑罰之輕重不同，或犯罪構成要件之寬嚴
    有別等），自應依修正後之刑法第二條第一項之規定，比較
    新舊法律適用。惟刑法條文雖經修正，但若僅屬單純之文字
    修飾，或將實務見解或法理明文化，而不涉及刑罰之輕重、
    構成要件之變更，或其他有利、不利於行為人之情形者，即
    無庸依刑法第二條第一項之規定比較新、舊法，而應依一般
    法律適用原則，適用「裁判時法」處斷（最高法院九十五年
    十一月七日第二十一次刑事庭會議決議意旨參照）。是
（一）被告行為後，刑法第三十三條第五款業於九十四年二月二
      日修正公布，並自九十五年七月一日起施行；修正後刑法
      第三十三條第五款規定「罰金：新臺幣一千元以上，以百
      元計算之。」，與修正前刑法第三十三條第五款規定「罰
      金：一元以上。」不同。比較新舊法結果，以舊法較有利
      於行為人，故依刑法第二條第一項前段規定，本案關於刑
      法第二百七十七條第一項之法定刑罰金部分，自應適用行
      為時之法律即修正前刑法第三十三條第五款之規定決定其
      罰金部分之法定刑。
（二）關於刑法第四十一條第一項前段易科罰金之規定，新法修
      正為「犯最重本刑為五年以下有期徒刑以下之刑之罪，而
      受六個月以下有期徒刑或拘役之宣告者，得以新臺幣一千
      元、二千元或三千元折算一日，易科罰金」，惟依被告行
      為時之刑罰法律即修正前刑法第四十一條第一項前段：「
      犯最重本刑為五年以下有期徒刑以下之刑之罪，而受六個
      月以下有期徒刑或拘役之宣告，因身體、教育、職業、家
      庭之關係或其他正當事由，執行顯有困難者，得以一元以
      上三元以下折算一日，易科罰金」及修正前罰金罰鍰提高
      標準條例第二條關於「依刑法第四十一條易科罰金者，均
      就其原定數額提高為一百倍折算一日；法律所定罰金數額
      未依本條例提高倍數，或其處罰法條無罰金刑之規定者，
      亦同」等規定，易科罰金之折算標準最高為銀元三百元，
      最低為銀元一百元，換算為新臺幣後，最高額為新臺幣九
      百元，最低額為新臺幣三百元。比較修正前、後關於易科
      罰金折算標準，修正後之規定並非較有利於被告，依刑法
      第二條第一項前段之規定，自應適用修正前刑法第四十一
      條第一項前段及修正前罰金罰鍰提高標準條例第二條之規
      定定被告易科罰金之折算標準。
四、核被告所為，係犯刑法第二百七十七條第一項之普通傷害罪
    。被告於同一時、地，接續毆打告訴人乙○○之頭部、手部
    、身體多下，係基於同一傷害之犯意所為，侵害同一法益，
    為接續犯，屬實質上一罪。公訴人雖認被告係犯刑法第二百
    七十一條第二項、第一項之殺人未遂罪，惟查並無證據證明
    被告具有殺人之犯意，是被告並不成立殺人未遂罪（詳如後
    述），起訴法條尚有未洽，應予變更。又被告之犯罪時間係
    在九十六年四月二十四日以前，合於中華民國九十六年罪犯
    減刑條例第二條第一項第三款之規定，應減其宣告刑二分之
    一。原審予以論罪科刑，固非無見，惟查原判決未及依中華
    民國九十六年罪犯減刑條例之規定予以減刑，容有可議。檢
    察官上訴意旨認被告所為係犯刑法第二百七十一條第二項、
    第一項之殺人未遂罪，及被告上訴意旨指摘原判決量刑過重
    ，雖均無理由，但原判決既有上述可議之處，應由本院將原
    判決關於傷害部分予以撤銷改判。爰審酌被告犯罪之動機、
    手段、告訴人乙○○所受之傷勢非輕、及被告雖迄今尚未與
    告訴人乙○○達成和解（被告於本院準備程序時雖表示有意
    和解，但告訴人乙○○表示不和解，見本院卷第六六頁），
    惟犯後於原審及本院審理時均坦承犯行、態度尚佳等一切情
    狀，量處被告如主文第二項所示之刑，並依法減刑後，諭知
    易科罰金之折算標準，以示懲儆。又扣案之上開球棒一支，
    雖係被告毆傷告訴人乙○○所用之物，但並非被告所有，業
    據被告及證人黃英鳳分別陳明在卷，且又非違禁物，故不予
    宣告沒收，附此說明。
五、按刑法上殺人未遂罪與傷害罪之區別，應視加害人有無殺意
    以為斷。被害人所受傷害程度（受傷多寡、是否致命部位）
    ，雖可藉為認定有無殺意之心證，且為重要之參考資料，惟
    非判斷二罪間之絕對標準，仍須斟酌當時客觀環境及其他具
    體情形加以判斷，例如：加害人下手情形如何、有無殺死被
    害人之動機等等，均不失為審究有無殺人犯意之重要參考資
    料（最高法院九十二年度台上字第二五二０號、九十年度台
    上字第二八七號、第一二八一號判決參照）。本件公訴人認
    被告持球棒毆打告訴人乙○○成傷，涉犯殺人未遂罪嫌，無
    非係以告訴人乙○○之指訴，及告訴人乙○○受有頭部撕裂
    傷及左手尺骨骨折等傷勢，可知係受重擊結果，頭部則係人
    體重要部分，不管是用何工具均經不起如此打擊，被告雖可
    預見仍持球棒毆擊告訴人乙○○之頭部、手部及身體，嗣經
    證人林家慶勸架攔阻始作罷，顯見被告應有殺人之犯意云云
    ，資為論據。惟查被告始終堅詞否認有殺人之犯意，辯稱：
    當時雙方僅係單純口角，因為告訴人乙○○比伊強壯，又比
    較兇，伊一時氣憤才拿球棒毆打之，伊與告訴人乙○○並無
    深仇大恨，無須致告訴人乙○○於死，且伊發現打傷告訴人
    乙○○，迅即叫證人林家慶請證人黃英鳳叫救護車，並無殺
    害告訴人乙○○之犯意云云。經查：
（一）被告與告訴人乙○○間原無任何怨隙，僅因被告之現任女
      友黃英鳳為告訴人乙○○之前任女友，被告因聽聞告訴人
      乙○○向黃英鳳稱：「甲○○向我說黃英鳳已被他用到不
      要用」等不堪入耳之言詞，而心生芥蒂，於九十四年七月
      十一日凌晨零時三十分許，適逢告訴人乙○○送證人黃英
      鳳及其女兒返回臺中縣霧峰鄉○○村○○路三十七號之住
      處，斯時亦在該處所內之被告乃當面質問告訴人乙○○，
      兩人因而發生口角，才進而發生本案，則依本件毆打事件
      之發生原委，被告辯稱：雙方只是單純口角，伊無殺害告
      訴人乙○○之動機云云，尚符情理，非不可採。
（二）另觀諸告訴人乙○○所受傷勢為：左側尺骨開放性骨折、
      頭部撕裂傷（約五公分）、左手肘撕裂傷（約一公分）及
      左側腹部挫傷瘀青，可知告訴人乙○○受傷部位並非僅
      重複在頭部一處；且頭部雖為人體重要部位，但終屬人體
      皮肉身軀之一部分，持任何堅硬如球棒之器物用力擊之，
      本即會造成程度不一之傷害，但出於殺人之意，而持球棒
      毆擊對方頭部，欲致對方於死者，固有之，惟僅因雙方相
      互扭打，一方持球棒而毆傷他方頭部者，亦非不可能，加
      以被告與告訴人乙○○之身材相較，確實較為瘦弱，則被
      告辯稱：因為告訴人乙○○較強壯，兩人發生口角後，伊
      一時氣憤，才持球棒毆打之，並無殺人之犯意云云，即非
      無據。是尚難徒憑告訴人乙○○之頭部係因被告持球棒毆
      擊後而受有撕裂傷，即遽謂被告必有殺人之犯意。
（三）再者，被告持球棒毆傷告訴人乙○○後，迅即叫證人林家
      慶請證人黃英鳳叫救護車等情，業據被告、證人林家慶、
      黃英鳳等人分別供述及證述明確。倘若被告持球棒毆打告
      訴人乙○○之本意即在殺害告訴人乙○○，衡情，又何須
      立即委人撥打電話呼叫救護車前來救護？益見被告主觀上
      應無殺人之犯意。
（四）綜上，被告辯稱：伊並無殺人之犯意云云，確有所憑，公
      訴人所舉之證據尚不足以證明被告具有殺人之犯意。此外
      公訴人又未能提出其他確切之證據證明被告確有殺害告訴
      人乙○○之犯意，是依現有事證，本院尚無法形成被告確
      有殺人犯意之明確心證。本件既無證據證明被告具有殺人
      之犯意，自難遽令被告負殺人未遂之罪責。
六、據上論結，應依刑事訴訟法第三百六十九條第一項前段、第
    三百六十四條、第二百九十九條第一項前段、第三百條、刑
    法第二條第一項前段、第二百七十七條第一項、修正前刑法
    第四十一條第一項前段、罰金罰鍰提高標準條例第一條前段
    、修正前罰金罰鍰提高標準條例第二條、中華民國九十六年
    罪犯減刑條例第二條第一項第三款、第七條，判決如主文。
本案經檢察官丙○○到庭執行職務。
中　　華　　民　　國　　96　　年　　10　　月　　30　　日
            刑事第八庭  審判長法  官  羅  得  村
                              法  官  陳  宏  卿
                              法  官  劉  榮  服
上列正本證明與原本無異。
除檢察官得上訴外，餘不得上訴。
如不服本判決應於收受送達後十日內向本院提出上訴書狀，其未
敘述上訴之理由者並得於提起上訴後十日內向本院補提理由書（
均須按他造當事人之人數附繕本）。
                              書記官  周  巧  屏
中　　華　　民　　國　　96　　年　　10　　月　　30　　日
附錄論罪科刑法條
刑法第277條第1項：
傷害人之身體或健康者，處三年以下有期徒刑、拘役或一千元以
下罰金。
